【裁判字號】    92,上易,2082
【裁判日期】    921023
【裁判案由】    毀損
【裁判全文】
臺灣高等法院刑事判決                          九十二年度上易字第二八二號
    上  訴  人
    即  自訴人  甲○○
    自訴代理人  林天財律師
    被      告  乙○○
右上訴人因自訴被告毀損案件，不服臺灣臺北地方法院九十二年度自字第二四○號，
中華民國九十二年六月十八日第一審判決提起上訴，本院判決如左：
    主  文
上訴駁回。
    理  由
一、自訴意旨如附件之自訴狀所載。
二、按「不能證明被告犯罪或其行為不罰者，應諭知無罪之判決。」刑事訴訟法第三
    百零一條第一項定有明文。又按刑法第三百五十六條之毀損債權罪，係以「債務
    人」於將受強制執行之際，意圖損害債權人之債權而處分隱匿財產為成立要件，
    是其犯罪主體以將受強制執行之「債務人」為限。次按刑法第三百五十六條之毀
    損債權罪，其犯罪主體應以債務人為限，而債務人為法人時，又別無處罰其代表
    人之規定，是公司負責人，雖於該公司財產將受強制執行之際，意圖損害債權人
    之債權，而出售該公司之財產，亦不得以本罪相繩（最高法院六十一年台非字第
    二一三號判決，臺灣高等法院暨所屬法院六十八年度法律座談會司法行政部研究
    意見，均採同一見解）。經查：本件自訴人甲○○自訴被告毀損之債權，係被告
    乙○○（自然人）經營之維生公司（法人）積欠自訴人款項之債權，而非被告乙
    ○○積欠自訴人之債權之事實，業據自訴代理人吳信吉律師及林天財律師分別於
    原審及本院訊問時陳述綦詳，並提出債權證明即台灣台北地方法院九十一年促字
    第一五六九０號支付命令及確定證明、民事強制執行聲請狀在卷可參，而前開執
    行名義記載之債務人均為「維生公司」（法人），並非被告乙○○（自然人）本
    人甚明。雖被告係維生公司之負責人，對外可代表維生公司為法律行為，但究與
    維生公司屬二不同之權利主體，被告乙○○既非該將受強制執行之債務人，自難
    成為刑法第三百五十六條毀損債權罪之犯罪主體，基於刑法第一條所揭櫫之「罪
    刑法定主義」，本件被告乙○○自無成立損害債權罪之餘地，揆諸首揭規定及說
    明，原審為被告無罪判決之諭知，並無不當，應予維持。
三、自訴人上訴意旨略以：
  (一)、被告乙○○為公司負責人，且為本案之實際行為人，公司負責人如代表公司為
      損害債權之行為，亦屬刑法第三百五十六條之損害債權罪之犯罪行為主體。
  (二)、維生公司負責人與維生公司之間有無共犯關係存在，應予查明。被告明知自訴
      人對於其所負責之維生公司具有債權存在並已取得執行名義，竟基於與維生公
      司共同意圖毀損自訴人之債權之犯意，而為隱匿、處分該公司之財產，應論以
      共同正犯，如不能論以共同正犯，被告亦實有幫助維生公司處分、隱匿財產之
      行為。
  (三)、被告為維生公司之法定代理人，而維生公司積欠自訴人款項，經催討迄未清償
      ，自訴人遂向維生公司發支付命令，於九十一年四月二十四日確定，而被告曾
      前來商談和解，並以價值一、二百萬元之機具為抵償，為自訴人所拒，後經自
      訴人對維生公司部分動產聲請強制執行，被告遂將其中價值較高之機具遷移隱
      匿，致法院於九十一年七月三十日無法實施查封，而僅得查封其餘之動產，為
      此被告有故為損害債權之犯行。
  (四)、又自訴人查得維生公司之另一動產位於宜蘭，自訴人向宜蘭地方法院聲請對該
      動產實施查封假扣押，因該動產係債務人出租予第三人使用，被告基於毀損自
      訴人債權之意圖，而向第三人表明雙方租期到九十一年八月三十一日，第三人
      據此向執行法院聲明異議表明租約已於九十一年八月三十一日屆滿租金已付清
      。然經自訴人查訪得知，第三人於九十一年九月一日仍繼續使用該動產，故第
      三人仍在使用該動產之事實為真，而第三人亦表明，係被告自九十一年九月改
      以丙○○名義簽約，此顯係被告在規避自訴人之強制執行，以損害自訴人之債
      權云云。惟查：被告乙○○並非該將受強制執行之債務人，自難成為刑法第三
      百五十六條毀損債權罪之犯罪主體，已如前述，又維生公司為法人，其本身並
      無犯罪能力，亦無犯意之可言，故被告亦不能與維生公司成立共同正犯或論以
      幫助犯，自訴人上訴意旨，以被告確有損害自訴人之債權，指摘原判決不當，
      為無理由，應予駁回。
據上論斷，應依刑事訴訟法第三百六十八條，判決如主文。
中      華      民      國    九十二    年      十      月    二十三    日
                              臺灣高等法院刑事第二庭
                                  審判長法  官  蔡  長  溪
                                        法  官  楊  貴  志
                                        法  官  林  俊  益
右正本證明與原本無異。
不得上訴。
                                        書記官  陳  明  琴
中      華      民      國    九十二    年      十      月    二十四    日


司法院資訊處製作；財團法人民間司法改革基金會備份。
